【裁判字號】    91,上訴,1601
【裁判日期】    920318
【裁判案由】    殺人未遂等
【裁判全文】
臺灣高等法院臺中分院刑事判決              民國九十一年度上訴字第一六○一號
    上  訴  人
    即  被  告  甲○○
    指定辯護人  本院公設辯護人  王金陵
右上訴人因殺人未遂等案件，不服臺灣臺中地方法院中華民國九十一年七月卅一日第
一審判決（民國九十一年度訴字第一○八五號，起訴案號：臺灣臺中地方法院檢察署
民國九十一年度偵緝字第二六四號），提起上訴，本院判決如左：
    主      文
原判決關於民國九十一年一月廿一日上午七時卅分許殺人未遂部分及所定執行刑部分
撤銷。
甲○○共同攜帶兇器，意圖為自己不法之所有，而搶奪他人之動產，因脫免逮捕而當
場施以強暴，累犯，處有期徒刑伍年陸月。
其他上訴駁回。
上訴駁回部分與撤銷改判部分，應有期徒刑捌年陸月，褫奪公權伍年，扣案之瑞士刀
壹把沒收。
    事      實
一、甲○○曾犯過失致人於死罪、違反麻醉藥品管理條例之罪、偽造文書罪，品行不
    良，其中於民國八十八年間所犯偽造文書罪部分，經法院判處有期徒刑二月確定
    ，並於九十年五月十四日執行完畢，詎其不知悔改，猶與其哥哥張欽榮（業經本
    院判決確定），基於搶奪之犯意之聯絡，共同意圖為自己不法之所有，於九十一
    年一月二十一日上午七時三十分許，共乘車號ＪＣＯ－１３２號重型機車，至臺
    中縣潭子鄉○○路○段三六七號「零距離網路資訊社」，由甲○○騎乘前開機車
    在店外接應，由張欽榮戴帽子、口罩，攜帶其所有客觀上足供兇器使用之瑞士刀
    一把，置於口袋內，進入「零距離網路資訊社」內行搶財物。張欽榮進入「零距
    離網路資訊社」後，即開始尋找行搶對象，見該店內客戶戊○○桌上置有ＮＯＫ
    ＩＡ牌８３１０型行動電話一支，即趁戊○○不及防備之際，搶奪戊○○所有之
    前開行動電話，得手後，即迅速往玻璃大門方向逃逸，經戊○○高呼「搶手機」
    ，位於玻璃大門旁之店員乙○○，聽見之後即迅將玻璃大門關上，並站在玻璃大
    門前攔阻張欽榮，另一店員丁○○聽見之後，亦自櫃檯內跳出攔阻張欽榮。張欽
    榮為防護贓物及脫免逮捕，遂與乙○○、丁○○扭打，並於撞破玻璃大門後，持
    續在店外扭打。復見乙○○、丁○○二人糾纏不止，又單獨萌生殺意，取出預藏
    之瑞士刀刺殺丁○○頸部、胸部、下頜及右手指，並刺向乙○○左手臂、左手掌
    ，致丁○○受有頸部前左側撕裂傷約三公分、胸部撕裂傷約三公分、下頜撕裂傷
    約三公分、右手第三指撕裂傷約二公分等傷害，乙○○受有左手掌及第二、三、
    四手指多處撕裂傷、左手臂撕裂傷約五公分等傷害。雙方扭打過程中，張欽榮搶
    得之行動電話掉落於門口，於現場附近準備接應之甲○○見狀，為脫免張欽榮被
    逮捕，與張欽榮共同基於施強暴之犯意，隨即騎乘前開機車逆向行駛至「零距離
    網路資訊社」門口，並加速朝丁○○、乙○○方向衝撞，幸因二人即時躲避，僅
    撞及丁○○右膝蓋，致丁○○右膝蓋挫傷二．五公分乘二．五公分，而當場施強
    暴行為，張欽榮、甲○○隨即趁機共乘機車逃離現傷，詎張欽榮與甲○○離開現
    場後，對乙○○、丁○○阻擋渠等行搶財物一事，心生不滿，復共同萌生殺人犯
    意，並基於犯意聯絡，於同日上午七時三十四分許，共乘前開機車返回「零距離
    網路資訊社」，先將機車停放在其他處所，再步行前往「零距離網路資訊社」，
    由張欽榮持前開瑞士刀，甲○○頭戴安全帽持磚塊，先後進入「零距離網路資訊
    社」，張欽榮見乙○○後，隨即與乙○○扭打至店外，並持瑞士刀刺殺乙○○背
    部，致乙○○受有背部穿刺傷約五公分乘Ｏ˙五公分乘二公分，甲○○則於店內
    持磚塊毆打丁○○，因丁○○躲避得宜而未遭擊中，甲○○旋退出店外與張欽榮
    會合，並共乘機車逃離現場，而未生殺人既遂之結果。嗣經警方循線於同日下午
    一時許，在臺中縣潭子鄉○○村○○路○段二四五號張欽榮住處查獲張欽榮，並
    扣得其所有供犯案所用且猶沾有血跡之瑞士刀一把。
二、案經臺中縣警察局豐原分局報請臺灣臺中地方法院檢察署檢察官偵查起訴。
    理  由
一、被告甲○○雖坦承，於九十一年一月二十一日上午七時三十分許，騎車號ＪＣＯ
    －１３２號重型機車，搭載其兄長張欽榮至臺中縣潭子鄉○○路○段三六七號「
    零距離網路資訊社」，其後於甲○○與乙○○、丁○○發生扭打之時，騎前開機
    車趨前將張欽榮接走，隨後又與張欽榮折返，二人一起進入該資訊社，其並手持
    磚塊與店員丁○○對峙之事實，然否認有何犯行，辯解稱，當天是因其兄長張欽
    榮說是一位「阿瑞」欠他錢，而要求其以機車載送他到該資訊社找「阿瑞」要債
    ，其在外頭等候，沒多久看到張欽榮沒有穿衣服衝出來，後面跟隨很多人，所以
    其馬上騎機車趨前，要將張欽榮載走，並非以機車衝撞乙○○、丁○○，而機車
    上前之時，因為張欽榮與乙○○、丁○○扭打，丁○○不小心碰到機車，可能因
    此而受傷，又因為離去的時候，張欽榮沒有拿到衣服，所以其又與張欽榮折返到
    資訊社拿衣服，雖然當時其有持磚塊進入資訊社，但並未以磚塊毆打任何人，只
    是拿著磚塊與丁○○對罵而已，且其不知道張欽榮隨身攜帶瑞士刀，也不知張欽
    榮進入店內搶奪他人之行動電話及以瑞士刀刺傷店員云云。
二、惟查：
（一）共同被告張欽榮於九十一年一月二十一日上午七時三十分許，身著外套、長褲
      、帽子、口罩，進入「零距離網路資訊社」，並於店內來回步行。於同日上午
      七時三十分三十八秒，至被害人戊○○座位後方，趁戊○○不及防備之際，下
      手搶奪戊○○所有之ＮＯＫＩＡ牌８３１０型行動電話一支，並快步跑向門口
      。同時間該資訊社店員乙○○衝到門口阻擋，另一店員丁○○自櫃檯跳出參與
      阻擋，被告張欽榮旋與乙○○、丁○○發生扭打，並於撞破玻璃大門後，持續
      在店外扭打，被告張欽榮之外套因而掉落地面。同日上午七時三十一分二十九
      秒，被告甲○○頭戴安全帽，騎乘車號ＪＣＯ－１３２號重型機車，向乙○○
      、丁○○方向逆向行駛，並衝撞乙○○及丁○○後折返原地，並載走被告張欽
      榮。同日七時三十四分許，被告張欽榮、甲○○共乘前開機車返回「零距離網
      路資訊社」，先將機車停放在附近，再以步行之方式前往「零距離網路資訊社
      」，被告張欽榮未著上衣，手持瑞士刀，被告甲○○頭戴安全帽，手持磚塊，
      先後進入「零距離網路資訊社」內，同日上午七時三十五分八秒，被告張欽榮
      追逐乙○○至店外，並持瑞士刀與乙○○發生扭打，其間並有朝乙○○身上刺
      擊之動作。同日上午七時三十五分十四秒，打鬥結束，被告張欽榮及甲○○仍
      在店外叫囂。至同日上午七時三十六分二秒，被告張欽榮始彎身拾取地上之外
      套，並與被告甲○○共騎機車離開現場等情，業經「零距離網路資訊社」監視
      器全程錄影，有監視器錄影光碟片足憑，並經台灣台中地方法院審理共同被告
      張欽榮時當庭勘驗屬實，製有勘驗筆錄及照片附於九十一年度訴字第六八四號
      卷足稽，並經本院調閱該案卷核實。此情並有被害人丁○○、乙○○指述及丁○○、乙○○傷勢之診斷證明書可參。
（二）共同被告張欽榮確於「零距離網路資訊社」搶奪戊○○所有之ＮＯＫＩＡ牌８
      ３１０型行動電話一支，除有上開監視錄影機之錄影可證明之外，復據被害人
      戊○○於上開案件審理時供陳明確。戊○○並稱，被告張欽榮搶得之行動電話
      是在與店員乙○○、丁○○扭打時，掉在店門口等語，核與被害人乙○○、丁○○供述被告搶奪之情節相符，並有臺中縣警察局豐原分局贓證物領具保管單
      附卷可稽。而查張欽榮進入該資訊社內搶奪財物之時，被告甲○○係騎機車在
      店外等候接應，其雖辯解稱，其載張欽榮到店外讓張欽榮下車之後，其就前往
      附近約二十餘公尺處之麥當勞速食店買飲料，喝完之後折返等候，不知道張欽
      榮進入店內行搶，其並非在店外等候接應云云。惟查被告甲○○讓張欽榮下車
      之後，張欽榮隨即進入該資訊社，搶奪手機之後與店員乙○○、丁○○扭打至
      店外，被告甲○○就騎機車上前接應，時間僅有一分半鐘（自七時三十分起至
      七時三十一分二十九秒），其不可能於一分半鐘之內至二十餘公尺外之商店購
      買飲料喝完又折返等候，其應確係於張欽榮進入行搶之時，就在店外等候接應
      ，而觀諸被告張欽榮於搶奪戊○○行動電話，並於戊○○高呼「搶手機」後，
      即快步跑向門口，門外並有甲○○騎乘機車等待接應，且被告張欽榮係頭戴帽
      子口部覆以口罩進入該資訊社，自搶得財物到快步逃離，動作過程一貫而緊湊
      等情，顯見被告張欽榮與被告甲○○係有計劃性之搶奪財物，而於張欽榮行搶
      之時頭戴帽子口部覆以口罩，以避免他人辨識。是被告甲○○辯稱，其係應張
      欽榮之要求以機車載張欽榮至「零距離網路資訊社」找積欠張欽榮債務之「阿
      瑞」要債，及共同被告張欽榮辯稱，因誤認戊○○為「阿瑞」之女友，而發生
      誤會，並未行搶戊○○之行動電話等語，均係飾卸之詞，不足採信。共同被告
      張欽榮於本院稱，被告甲○○不知伊帶瑞士刀及行搶，亦不足採信。
三、扣案之瑞士刀一把，為金屬製品，質硬鋒利，客觀上足以危害他人生命、身體之
    安全，自屬兇器。而磚塊質地堅硬，以之攻擊人體，客觀上亦足以致人於死，又
    人體之背部，乃屬人體極為脆弱之部分，以鋒利之瑞士刀加以刺擊，客觀上足以
    致人於死，均為一般人所明知，乃被告甲○○、張欽榮於當日上午七時卅四分許
    返回上述「零距離網路資訊社」，於共同犯意聯絡下，由同案被告張欽榮持扣案
    之瑞士刀刺擊乙○○之背部，致乙○○受有背部穿刺傷約五公分乘○‧五公分乘
    二公分之傷害，此有行政院衛生署豐原醫院之診斷證明書附卷可證，而被告甲○○持磚塊攻擊丁○○，顯見渠等確有殺人犯意，此外並有張欽榮所有猶沾有血跡
    之瑞士刀一把扣案足資佐證，被告之犯行應可認定。
四、按刑法第三百二十九條之以強盜論，即以強盜罪相當條文處罰之意，並非專以第
    三百二十八條第一項之強盜論，故第三百三十條所謂犯強盜罪，不僅指自始犯強
    盜罪者而言，即依第三百二十九條以強盜論者，亦包括之，如此項準強盜有第三
    百二十一條第一項各款情形之一，自應依第三百三十條論處，此有最高法院二十
    五年上字第六六二六號判例可資參照。共同被告張欽榮攜帶其所有客觀上足供兇
    器使用之瑞士刀一把，置於口袋內，進入「零距離網路資訊社」內，趁被害人戊○○不及防備之際，行搶戊○○所有之ＮＯＫＩＡ牌８３１０型行動電話一支，
    得手後，與丁○○、乙○○發生扭打，被告甲○○為脫免張欽榮被逮捕，與張欽
    榮基於施強暴之犯意聯絡，騎機車衝撞乙○○施強暴行為，核係犯刑法第三百廿
    九條、第三百三十條第一項之加重準強盜罪，又被告於當日上午七時卅四分許返
    回「零距離網路資訊社」著手殺害乙○○等二人而未得逞，係犯刑法第二百七十
    一條第二項、第一項之殺人未遂罪。又攜帶兇器搶奪，因防護贓物及脫免逮捕，
    而當場施以強暴部分，被告犯罪後，刑法第三百三十條業已修正，於九十一年一
    月三十日公布，同年二月一日施行，是被告犯罪後法律已有變更，比較新舊法之
    結果，以舊法有利於被告，前開適用刑法第三百三十條第一項之部分，依刑法第
    二條第一項但書之規定，係適用最有利於被告之舊法，即行為時之刑法第三百三
    十條第一項規定，科以刑罰。被告甲○○與另案被告張欽榮就前開犯行，有犯意
    聯絡及行為分擔，均為共同正犯。被告甲○○與張欽榮一行為而侵害二個法益，
    為想像競合犯，應從一重處斷，被告曾犯偽造文書罪，經法院判處有期徒刑二月
    ，於九十年五月十四日執行完畢，有臺灣高等法院被告全國前案紀錄表可證，其
    於五年以內再犯有期徒刑以上之本罪，為累犯，應依法加重其刑（有期徒刑部分
    加重其刑，死刑、無期徒刑部分，依法不得加重），被告所犯上開二罪，犯意各
    別，應併合處罰。被告所犯殺人罪，為未遂犯，依法減輕其刑。原審以被告強盜
    罪證明確，予以論罪科刑，原無不合，惟查被告甲○○騎機車衝撞乙○○施強暴
  ，意在脫免張欽榮被逮捕，並非意在殺人，而被告張欽榮於搶得手機初遭攔阻之
    際萌生殺意，持瑞士刀刺擊丁○○、乙○○，事起突然，當係張欽榮單獨自行起
    意，此殺人犯行部分，非在被告甲○○共同行搶之合意範圍，原審認被告甲○○
    此部分尚屬想像競合犯有殺人未遂罪，尚有未合，被告上訴意旨否認行搶，雖無
    理由，惟原判決既有上開可議之處，自屬不能維持，應由本院將原判決關於此部
    分撤銷改判，爰審酌被告犯罪之動機、目的、手段、犯後態度及所生之危害等一
    切情狀，量處以有期徒刑五年六月，扣案之瑞士刀一把，雖為被告張欽榮所有，
    且供犯罪所用之物，惟因同案之殺人未遂部分已諭知沒收，本院不再重複諭知沒
    收，又原審以被告殺人未遂（九十一年一月廿一日上午七時卅四分許）罪證明確
    ，適用刑法第廿八條、第二百七十一條第二項、第一項、第廿六條前段、第五十
    五條、第四十七條、第卅七條第二項、第卅八條第一項第二款，審酌被告惡性重
    大，且犯後猶飾詞狡辯，難認已有悔意等一切情狀，量處以有期徒刑七年，並依
    其犯罪之性質，認有褫奪公權之必要，因予宣告褫奪公權五年，又以扣案之瑞士
    刀一把，係共同被告張欽榮所有，且為供犯罪所用之物，併予宣告沒收，經核認
    事用法，並無違誤，被告上訴意旨否認犯罪，此部分為無理由，應予駁回。原判
    決所定執行刑因部分罪刑之撤銷改判而失所依附，併撤銷之，茲再就撤銷改判部
    分與上訴駁回部分，定其應執行刑如主文第四項所示。
據上論斷，應依刑事訴訟法第三百六十九條第一項前段、第三百六十八條、第三百六
十四條、第二百九十九條第一項前段，刑法第二十八條、第三百廿九條、第三百三十
條第一項（修正前）、第五十五條、第二條第一項但書、第四十七條、第五十一條第
五款，判決如主文。
本案經檢察官丙○○到庭執行職務。
中        華        民        國  九 十 二  年     三     月    十八    日
                                  臺灣高等法院臺中分院刑事第五庭
                                        審判長法  官  袁  從  楨
                                              法  官  郭  同  奇
                                              法  官  胡  森  田
右正本證明與原本無異。
如不服本判決應於收受送達後十日內向本院提出上訴書狀，其未敘述上訴之理由者並
得於提起上訴後十日內向本院補提理由書（均須按他造當事人之人數附繕本）。
                                               書記官  王  瑩  澤
中        華        民        國  九 十 二  年     三     月    十九    日
                                                                        Ｋ


司法院資訊處製作；財團法人民間司法改革基金會備份。
